【裁判字號】    98,台上,151
【裁判日期】    980115
【裁判案由】    違反著作權法
【裁判全文】
最高法院刑事判決              九十八年度台上字第一五一號
上  訴  人  甲○○
            乙○○
共      同
選任辯護人  李宜光律師
            俞兆年律師
上  訴  人  丙○○
選任辯護人  蘇建榮律師
上  訴  人  丁○○
選任辯護人  黃紹文律師
            黃溫信律師
            徐美玉律師
上列上訴人等因違反著作權法案件，不服台灣高等法院台南分院
中華民國九十六年六月二十一日第二審更審判決（九十五年度上
更(一)字第二四八號，起訴案號：台灣台南地方法院檢察署九十一
年度偵字第九三二四、九八一二、九九一０、一００九九、一０
三五二、一０九七九、一一０五０、一一二八七、一二０六七號
），提起上訴，本院判決如下：
    主  文
原判決關於甲○○、乙○○、丙○○、丁○○部分撤銷，發交智
慧財產法院。
    理  由
本件原判決認定：一、上訴人甲○○（原名戊○○）係設於台南
市○○○○街六九之一號金樺唱片音樂帶有限公司（登記負責人
己○○）、台南市○○○○街六九之三號一樓力全光碟科技股份
有限公司（登記負責人甲○○，下稱力全光碟公司）之實際負責
人，並與其同居人即上訴人乙○○共同經營前揭二公司，彼二人
另與甲○○之女兒己○○、女婿庚○○、辛○○、壬○○及上訴
人丙○○（庚○○、辛○○、壬○○、己○○業經判處罪刑確定
），共同基於意圖銷售而擅自以重製之方法侵害他人之著作財產
權之犯意聯絡，自民國九十一年一月間某日起，由甲○○、乙○
○以「每月薪資新台幣（下同）六萬元，若遭執法人員查獲須出
面扛下刑責，入獄另有高額經濟資助」等條件，僱請知情之丙○
○為人頭，並出面向承租台南縣永康市○○路二六九巷十五號廠
房，共同經營盜拷光碟地下工廠。甲○○、乙○○於幕後全盤操
控，丙○○則奉其指示負責處理盜拷工廠現場之進出貨事宜，壬
○○負責光碟射出成型機之操作，辛○○掌控光碟印刷機，庚○
○平日除與丙○○分擔進出貨事宜外，更與其妻己○○輪流將乙
○○所撥下之薪資，以現金方式發放予該盜拷工廠之所有人員。
甲○○、乙○○即將原力全光碟公司使用之射出成型機二台、印
刷機一台及製造光碟之相關機器設備、原料等遷入上開盜拷工廠
內，由多位年籍不詳之成年人處接洽訂單，透過此行銷管道，從
事大規模中外音樂光碟（ＣＤ）、影音光碟（ＶＣＤ）、數位多
用途光碟（ＤＶＤ）、遊戲軟體光碟（ＧＡＭＥ）及以男女性交
為內容色情光碟等產品之違法重製，再轉售予癸○○、「林董」
、「吳董」、「陳董」及上訴人丁○○與子○○等人，侵害如原
判決附表一、二、三（編號七、十二、十五、十六除外）、五、
六、七、八、九、十、十一、十二、十三所示之美商時代華納娛
樂公司、日商新力電腦娛樂股份有限公司等多家公司之「音樂著
作權」、「美術著作權」及「視聽著作權」，並以之為常業（原
判決附表四除外）。嗣於九十一年九月四日為警查獲。二、丁○
○與子○○（另案通緝中）共同基於明知為侵害著作權之物而意
圖營利而交付之犯意聯絡，以「每月薪資五萬元至七萬元，遭查
獲後經濟資助另計」之條件，僱請知情之丑○○為人頭（經判處
罪刑確定），並以丑○○名義承租台中縣后里鄉○○村○村路三
四一之五號倉庫（租期自九十一年九月十五日至九十二年九月十
五日止）充作盜拷之音樂、影音光碟進出貨儲藏處所，實際由子
○○、丁○○對外向甲○○等人經營之前揭盜拷光碟工廠及其他
不詳工廠訂製盜拷光碟，由丑○○在倉庫現場處理盜拷光碟之進
出貨事宜，並批發予各地盜拷光碟之批發商與寅○○（經判處罪
刑確定）等，再由批發商與寅○○等運往台中市各大夜市設攤販
售、散布、意圖散布而陳列牟利，侵害前揭著作權人之前述「音
樂著作權」、「美術著作權」及「視聽著作權」，並以之為常業
，經檢察官指揮司法警察機關，依甲○○經營盜拷工廠之進出貨
紀錄，於九十一年九月十七日循線查獲等情。因而撤銷第一審關
於甲○○、乙○○、丙○○、丁○○部分之不當科刑判決，改判
仍依想像競合犯從一重論處甲○○、乙○○、丙○○共同以犯意
圖銷售而擅自以重製之方法侵害他人之著作財產權之罪為常業罪
刑，丁○○共同以犯明知為侵害著作權之物而意圖營利而交付之
方法侵害他人之著作權之罪為常業罪刑，固非無見。
惟查：(一)、九十四年二月二日修正公布，九十五年七月一日生效
施行之刑法第二條第一項規定：「行為後法律有變更者，適用行
為時之法律。但行為後之法律有利於行為人者，適用最有利於行
為人之法律。」，採「從舊從輕」原則。上訴人等行為後，著作
權法先於九十二年七月九日公布修正，第八十七條第二款之明知
為侵害著作權之物意圖營利而交付行為，修正為同條第六款明知
為侵害著作財權之物而以移轉所有權之方式散布行為；同法第九
十三條第三款、第九十一條第二項，均有變更；第九十四條之以
犯第九十一條與第九十三條之罪為常業罪之構成要件及刑度自亦
有變更；嗣該法於九十五年五月三十日修正公布，已刪除第九十
四條關於常業犯之規定，並於同年七月一日施行。則上訴人等違
反著作權法部分，原審自應依刑法第二條第一項但書之規定，就
行為時法、裁判時法及中間法比較輕重之結果，而適用最有利於
行為人之法律處斷。乃原判決僅就上訴人等行為時之著作權法，
與九十二年七月九日公布修正之著作權法為新舊法比較，並未就
該法於九十五年五月三十日修正公布時刪除第九十四條之法律變
更情形予以比較，反以與著作權法第九十四條常業犯規定無關之
刑法修正情形予以比較，逕行適用行為時法即九十二年七月九日
公布修正前之著作權法為論罪依據（見原判決理由貳、戊之Ⅳ、
Ⅴ），自有適用法則不當之違誤。(二)、有罪之判決書，須將認定
之犯罪事實詳記於事實欄，然後於理由內逐一說明其憑以認定之
證據，使事實與理由兩相一致，方為合法，倘事實已有敘及，而
理由內未加說明，是為理由不備，足以構成撤銷事由。原判決事
實欄一載稱甲○○、乙○○、丙○○，與己○○、辛○○、庚○
○、壬○○等人，基於意圖銷售之犯意聯絡，自九十一年一月間
起，在所承租之台南縣永康市○○路二六九巷十五號廠房，共同
從事大規模中外音樂光碟（ＣＤ）、影音光碟（ＶＣＤ）、數位
多用途光碟（ＤＶＤ）、遊戲軟體光碟（ＧＡＭＥ）等產品之違
法重製，侵害如原判決附表一、二、三（編號七、十二、十五、
十六除外）、五、六、七、八、九、十、十一、十二、十三所示
之美商時代華納娛樂公司、日商新力電腦娛樂股份有限公司等多
家公司之「音樂著作權」、「美術著作權」及「視聽著作權」，
並以之為常業（原判決附表四除外）等情，事實欄二亦認定丁○
○與子○○、丑○○，共同向甲○○等人所營之盜拷光碟工廠及
其他不詳工廠訂製盜拷光碟，批發予各批發商與寅○○等，再由
批發商與寅○○等在台中市各夜市販售、散布、意圖散布而陳列
牟利，侵害前揭著作權人之前述「音樂著作權」、「美術著作權
」及「視聽著作權」，並以之為常業等情。然於理由內對於附表
一至十四（附表四除外）所示遭重製之光碟片內容，究屬著作權
法所保護之何一種著作，全未論述，復未說明其憑以認定該等著
作為附表一至十四所載之著作（發行）權人所享有著作財產權之
證據，自屬理由欠備，而不足資為論罪科刑之依據。本院前次發
回意旨業已指明，原判決仍未予以敘明，違法情形依舊存在。(三)
、原判決事實欄一另認定甲○○、乙○○、丙○○，與己○○、
辛○○、庚○○於上開時、地，共同從事大規模製造以男女性交
為內容之色情光碟產品，再轉售予癸○○、「林董」、「吳董」
、「陳董」、丁○○與子○○等人等情，理由內說明甲○○、乙
○○、丙○○此部分係犯刑法第二百三十五條第一項之販賣猥褻
物品罪，與彼等所犯著作權法第九十四條之常業罪，係一行為觸
犯數罪名，應從一重處斷云云（見原判決第二十頁第十六至二十
四行），原判決附表甲編號二五至三十、四五、四六亦記載查扣
有色情光碟、色情網版等物。惟原判決於理由內並未說明其憑以
認定該等物品係猥褻物品之證據及理由，已有判決理由不備之違
法。且原判決於理由內謂甲○○、乙○○、丙○○所犯刑法第二
百三十五條第一項之罪與違反著作權法部分，係一行為觸犯數罪
名之想像競合犯，據上論結欄竟引用修正前刑法第五十五條後段
牽連犯之規定，亦有判決所載理由矛盾之違法。再依原判決認定
之事實，甲○○、乙○○、丙○○係意圖販賣（銷售）而製造上
開猥褻光碟，再販賣予癸○○、丁○○、「林董」等多人，犯罪
時間起自九十一年一月間某日迄於同年九月四日，在甲○○等人
所營之上開盜版工廠及癸○○處查扣之猥褻光碟數量均高達數千
片，如果無訛，則甲○○、乙○○、丙○○此部分之行為態樣顯
非僅販賣猥褻物品而已，渠等製造及販賣猥褻光碟兩種行為間之
關係如何？渠等反覆實行之多次製造及販賣猥褻光碟之行為，是
否合於修正前刑法規定連續犯之要件？原判決均未論列說明，理
由亦嫌不備。(四)、刑事訴訟法第一百五十六條第二項規定：被告
或共犯之自白，不得作為有罪判決之唯一證據，仍應調查其他必
要之證據，以察其是否與事實相符。立法旨意乃在防範被告或共
犯自白之虛擬致與真實不符，故對自白在證據上之價值加以限制
，明定須藉補強證據以擔保其真實性。所謂補強證據，係指除該
自白本身之外，其他足以證明該自白之犯罪事實確具有相當程度
真實性之證據而言，雖所補強者，非以事實之全部為必要，但亦
須因補強證據之質量，與自白之相互利用，足使犯罪事實獲得確
信者，始足當之。原判決依憑共犯丑○○之陳述，資為認定丁○
○有本件犯行之論據，然丑○○關於其係受僱於丁○○、子○○
，依渠等指示而為本件相關犯行之陳述，有無足夠之補強證據足
以擔保其陳述之真實性，自應詳予調查審認，始能資為判斷依據
。原判決雖以證人卯○○陳稱：丑○○要承租房子看屋時，另有
一男一女同行，次日由丑○○一人出面承租簽約等語，資為丑○
○之陳述可採之佐證（見原判決理由貳、丙、二）。惟依原審九
十六年六月十四日審判筆錄所載，原審審判長調查證據時，並未
將卯○○之上開陳述內容依法向丁○○、檢察官、及辯護人宣讀
或告以要旨，亦未詢問渠等有無意見，即引為判斷依據，已有可
議。另丁○○始終否認犯行，而卯○○所稱「一男一女」中之女
子，是否確為丁○○？原審未予調查釐清，亦嫌率斷。此外，丑
○○所為不利於丁○○之指述，究竟有無足夠之補強證據足以擔
保其真實性，原審未進一步究明，遽為不利於丁○○之論斷，其
審理亦有未盡。(五)、除刑事訴訟法有特別規定外，已受請求之事
項未予判決，或未受請求之事項予以判決，其判決當然違背法令
，同法第三百七十九條第十二款定有明文。依起訴書犯罪事實欄
所載，檢察官起訴丁○○之犯罪時間，係自九十一年八月十四日
以丑○○名義承租上述倉庫時起，至同年九月十七日下午遭查獲
為止；原判決事實欄二並未明確認定記載丁○○之犯罪時間起於
何時，僅記載渠等以丑○○名義承租上述倉庫之租期係自九十一
年九月十五日至九十二年九月十五日止，並於同年九月十七日遭
查獲等情，似認丁○○之犯罪時間為九十一年九月十五日至同年
月十七日，與檢察官起訴之犯罪時間並不相同，至於九十一年八
月十四日至同年九月十四日間，丁○○究竟有無起訴書所指之上
開違反著作權法犯行，原判決完全未予論斷說明，此部分自有已
受請求之事項未予判決之違法。上訴人等之上訴意旨分別指摘原
判決不當，尚非全無理由，應認原判決關於甲○○、乙○○、丙
○○、丁○○部分，仍有撤銷之原因。查智慧財產案件審理法於
九十六年三月二十八日制定公布，自九十七年七月一日施行；智
慧財產法院亦於九十七年七月一日成立。關於智慧財產刑事訴訟
之審判事務，由智慧財產法院依智慧財產法院組織法之規定掌理
之。又依智慧財產案件審理法第一條前段之規定，智慧財產案件
之審理，依該法之規定。本件於該法施行前已繫屬於本院，爰依
該法條及智慧財產案件審理法施行細則第五條第二項之規定，將
本件發交智慧財產法院更為審判。
據上論結，應依刑事訴訟法第三百九十七條、第四百零一條，智
慧財產案件審理法第一條、智慧財產案件審理法施行細則第五條
第二項，判決如主文。
中    華    民    國  九十八  年    一    月   十五   日
                      最高法院刑事第五庭
                          審判長法官  陳  正  庸
                                法官  賴  忠  星
                                法官  林  秀  夫
                                法官  宋      祺
                                法官  陳  祐  治
      本件正本證明與原本無異
                                      書  記  官
中    華    民    國  九十八  年    一    月   十七   日
                                                      Ｑ


司法院資訊處製作；財團法人民間司法改革基金會備份。
